【裁判字號】    97,上訴,3057
【裁判日期】    971231
【裁判案由】    違反毒品危害防制條例等
【裁判全文】
臺灣高等法院臺中分院刑事判決        97年度上訴字第3057號
上  訴  人
即  被  告  乙○○
                    現於臺灣臺中看守所
指定辯護人  姜端林律師
上列上訴人因違反毒品危害防制條例等案件，不服臺灣臺中地方
法院97年度訴字第3700號中華民國97年11月6日第一審判決(起訴
案號：臺灣臺中地方法院檢察署97年度偵字第11724、16809號）
，提起上訴，本院判決如下：
    主  文
原判決關於乙○○販賣毒品罪及所定之應執行刑部分，均撤銷。
乙○○販賣第一級毒品，處有期徒刑拾伍年貳月，扣案之行動電
話壹支（含門號0000000000號SIM卡壹張)沒收；販賣毒品之所得
新臺幣壹仟元沒收，如全部或一部不能沒收時，以其財產抵償之
。
    犯罪事實
一、乙○○明知海洛因係毒品危害防制條例所管制之第一級毒品
    ，不得持有、販賣，其竟基於販賣第一級毒品海洛因營利之
    犯意，於 97年5月初某日，接獲劉可盼以所持用之00000000
    00號行動電話，撥打其所有之0000000000號行動電話，欲向
    其購買毒品海洛英，乙○○應允後，隨即在臺中市○○○路
    某處，將價值新臺幣（下同）1000元之海洛因 1包交付予劉
    可盼，因劉可盼未攜帶現金，乃抽出其持用之0000000000號
    行動電話之 SIM卡後，將手機質押予乙○○以為擔保，約一
    星期後，再交付現金1000元予乙○○，並取回上開手機。嗣
    為警於97年5月13日上午10時30分許，在臺中市○○路○段27
    3號502室查獲，並扣得其所有之0000000000號行動電話 1支
    （含SIM卡1張）。
二、案經臺中市警察局第四分局報告臺灣臺中地方法院檢察署檢
    察官偵查起訴。
    理    由
壹、證據能力部分：
一、被告乙○○原審之辯護人雖主張證人劉可盼於警詢、偵查中
    所為之陳述並無證據能力云云。惟按被告以外之人（包括證
    人、鑑定人、告訴人、被害人及共同被告等）於偵查中向檢
    察官所為陳述，除顯有不可信之情況者外，得為證據，刑事
    訴訟法第 159條之1第2項定有明文。蓋因檢察官與法官同為
    司法官署，且檢察官代表國家偵查犯罪，依法有訊問被告、
    證人及鑑定人之權力，且須對被告有利、不利之情形均應注
    意，況徵諸實務運作，檢察官實施刑事偵查程序，亦能恪遵
    法定程序之要求，不致有違法取證情事且可信度極高，是被
    告以外之人前於偵查中已具結而為證述，除反對該項供述得
    具有證據能力之一方，已釋明「顯有不可信之情況」之理由
    外，不宜遽指該證人於偵查中之陳述不具證據能力，方符前
    揭法條之立法意旨。又所謂顯有不可信之情況，既涉證據能
    力有無之判斷，應指其陳述時外在環境是否存在顯然足以影
    響其意思自由之不當外力及陳述之人是否對於所言之法律效
    果顯然存有誤解而言，尚不包含對於證人證詞內容憑信性等
    證據證明力評價之判斷，否則即將證據能力與證明力之判斷
    混為一談（最高法院94年度臺上字第7132號判決、95年度臺
    上字第1585號判決意旨參照）。證人劉可盼於檢察官偵訊中
    ，經諭知證人具結之義務及偽證之處罰並命朗讀結文具結後
    ，以證人之身分完整、連續陳述其向被告乙○○購買毒品之
    經過，檢察官就上開偵查訊問之實施，並無任何違反相關規
    定之瑕疵，且查無證據證明其於偵查中所證有何遭受強暴、
    脅迫、詐欺、利誘等外力干擾之情形，或在影響其心理狀況
    致妨礙其自由陳述等顯不可信之情況，況證人劉可盼於原審
    亦到庭作證，並接受交互詰問，已足以保障被告之反對詰問
    權，是證人劉可盼於偵查中所為之陳述，自得為證據，被告
    乙○○及原審之辯護人雖爭執其於偵查中所為陳述之證據能
    力，惟並未釋明上開供述有何顯不可信之情況，且本院亦查
    無有何不可信之情況，依上揭說明，證人劉可盼於偵查中具
    結後向檢察官所為之證述，自具有證據能力。
二、被告之原審辯護人雖以：被告於 97年5月13日檢察官訊問時
    因當時精神狀況疲累，檢察官並未給其解釋之機會，該次筆
    錄之內容，並不符合被告之真意云云（見原審卷第92頁反面
    ），為被告辯護。然原審當庭勘驗被告當日之偵訊錄影光碟
    ，其結果為：被告在檢察官訊問過程中，並沒有任何打哈欠
    的神情，對於檢察官的問話，均能清楚回答，並沒有搖晃身
    體的情形等情，有原審之勘驗筆錄及譯文在卷可稽（見原審
    卷第109至116頁)。查，檢察官於97年5月13日訊問被告時，
    被告均能全程自行站立應訊，自外觀觀察，並無任何異狀。
    再觀被告當日偵訊筆錄所記載之內容，亦無不瞭解問題或答
    非所問之情形。準此，被告於 97年5月13日應訊時，並無任
    何精神疲累之情形，致影響其供述之任意性，檢察官並無疲
    勞訊問之情事。被告之原審辯護人上開所辯，自非可採。是
    被告於 97年5月13日檢察官訊問時所為之陳述，自得採為證
    據。
貳、實體部分：
一、訊據被告固坦承有於上開時、地，交付 1包海洛因給劉可盼
    ，並收取劉可盼所交付之手機以為擔保，嗣於一星期後，劉
    可盼始交付其1000元之現金，並換回手機等情不諱（見本院
    卷第47頁反面、第55頁反面），然矢口否認有販賣海洛因之
    犯行，辯稱：伊與劉可盼係因施用毒品而認識，伊純粹係為
    劉可盼向「藥頭」調取毒品，並沒有從中獲利，當天伊要將
    毒品交給劉可盼時，她說沒有錢，當時伊猶豫了一下，後來
    她才說要把手機交給伊，並不是伊主動要求她質押手機云云
    （見本院卷第14至15頁、第34頁反面、第57頁）。
二、經查：
  (一)被告確有於上開時、地，販賣第一級毒品海洛因給證人劉可
    盼，業據證人劉可盼於偵查中結證稱：伊只有向乙○○拿過
    1次海洛因，是在97年5月初，伊用0000000000打他的手機聯
    絡的，他有跟伊收1000元的價款，伊是押手機給他，就是伊
    在警局被扣的該支0000000000號黑色手機，之後伊有再拿10
    00元的現金給乙○○，他就把手機還給伊了，除了這次以外
    ，伊沒有再向乙○○購買過海洛因等語（見偵字第 11724號
    偵查卷第27頁)；於原審亦結證稱：伊於97年5月間有施用海
    洛因，所施用的海洛因是向乙○○拿的。伊是在乙○○勒戒
    出來後（按被告曾因施用毒品，經法院裁定送觀察勒戒，於
    97年2月27日入監執行，於97年4月16日觀察、勒戒完畢出所
    ），伊跟乙○○拿過1次海洛因，當時沒有給錢，所以將SIM
    卡取出後，將手機質押給乙○○，伊拿手機給乙○○的目的
    就是要拿海洛因，隔大約一個星期，伊再拿1000元的現金換
    回手機。伊當時是用電話和乙○○聯絡，乙○○是在忠明南
    路那裡，把海洛因交給伊等語明確（見原審卷第140至141頁
    ）。
  (二)且被告於97年5月13日偵查中亦自承：「我於97年5月初販賣
    海洛因，總共賣給劉可盼3次海洛因，每次都拿1000元．．
    。」、「（問：對於販賣毒品是否認罪？）認罪。」等語（
    見偵字第11724號卷第5、7頁）。
  (三)按販賣毒品海洛因係違法行為，非可公然為之，亦無公定價
    格，容易分裝並增減份量，而每次買賣之價量，可能隨時依
    雙方關係深淺、資力、需求量及對行情之認知、來源是否充
    裕、查緝是否嚴緊、購買者被查獲時供述購買對象之可能風
    險之評估等，而異其標準，非可一概而論，從而販賣之利得
    ，除行為人就販賣之價量俱臻明確供述外，委難察得實情，
    然販賣之人從價差或量差中牟利之方式雖異，其意圖營利之
    販賣行為則同一。復衡以近年來毒品之濫用，危害國民健康
    與社會安定日益嚴重，治安機關對於販賣毒品之犯罪行為，
    無不嚴加查緝，已使毒品不易取得且物稀價昂，衡情販毒者
    豈有甘冒被取締移送法辦判處重刑之危險而以原價轉讓海洛
    因之理。是其販入之價格必較其出售之價格為低，而有從中
    賺取買賣價差牟利之意圖及事實，應屬合理認定。被告雖以
    前詞置辯，且其於檢察官向原審法院聲請羈押時更供稱：伊
    在檢察官那邊都有承認販賣毒品海洛因給劉可盼等人，但是
    伊沒有獲利。一開始他們知道伊有施用毒品，請伊幫他們拿
    他們施用的海洛因，伊就幫他們拿，伊告訴他們如果伊有拿
    到的話，會告訴他們，伊沒有每天幫他們拿，而且伊自己是
    施用安非他命，沒有施用海洛因，因為他們說伊認識「藥頭
    」，東西很好，所以叫伊幫忙拿海洛因。伊是幫劉可盼他們
    拿海洛因，伊有拿到海洛因時才拿給他們，他們才給伊錢。
    伊都先付錢給「藥頭」，向「藥頭」買海洛因，再將海洛因
    拿給他們，他們再拿錢給伊云云（見原審聲羈卷第5、6頁）
    。但查，證人劉可盼於偵查及原審均未提及其係委託被告向
    他人購買海洛因；且依證人劉可盼於原審所證：伊係於97年
    間才認識乙○○，只認識幾個月，伊與乙○○只是泛泛之交
    等語（見原審卷第138頁)，及被告於偵查中供稱：伊與劉可
    盼間並沒有經濟或感情上的糾紛等語（見偵字第 11724號卷
    第5頁)，足見被告與證人劉可盼並非至親好友，衡情，被告
    應不可能甘冒遭查緝之危險，而無償為證人劉可盼向「藥頭
    」購買海洛因，而證人劉可盼與被告亦無何仇隙或債務糾紛
    ，證人劉可盼亦無故意構陷被告之理，若證人劉可盼確係委
    託被告代為購買毒品，豈有故意隱瞞，而故入被告於販賣罪
    之理。況被告若係單純為證人劉可盼代向「藥頭」購買海洛
    因，依一般經驗法則判斷，亦應係於證人劉可盼有所需求而
    央求被告幫忙時，其才會向「藥頭」代為購買毒品，豈有自
    己先行墊付現款，於取得毒品後，待證人劉可盼有需求時，
    再轉交毒品給劉可盼並取得現金之理，是被告上開所辯顯與
    常情有違，不足採信。雖本案因被告否認有獲利之犯行，而
    無從確切知悉被告獲得多少利益，然揆諸上開說明，被告應
    有從中獲利之犯行，則堪認定。
  (四)被告此部分所辯，尚無足採，其有販賣海洛因之犯行，洵堪
    認定。至被告於偵查中雖自承曾販賣 3次海洛因予劉可盼，
    但檢察官僅起訴本案之犯行，而其餘未起訴之部分與本案並
    無裁判上或實質一罪之關係，本院無從併予審究，附此敘明
    。
三、核被告所為，係犯毒品危害防制條例第4條第1項之販賣第一
    級毒品罪。被告為販賣第一級毒品而持有第一級毒品之低度
    行為，應為販賣之高度行為所吸收，不另論罪。按販賣第一
    級毒品罪之最輕法定本刑為無期徒刑，然同為販賣第一級毒
    品之人，其原因動機不一，犯罪情節未必盡同，或有大盤毒
    梟者，亦有中、小盤之分，其販賣行為對國民健康所造成危
    害程度自屬有異，法律科處此類犯罪，所設之法定最低本刑
    卻同為無期徒刑，不可謂不重。於此情形，倘依其情狀處以
    較輕之徒刑，即足以懲儆，並可達防衛社會之目的者，自非
    不可依客觀之犯行與主觀之惡性二者加以考量其情狀有無可
    憫恕之處，而適用刑法第59條之規定酌量減輕其刑，期使個
    案裁判之量刑，能斟酌至當，符合比例原則。被告無視國家
    對於杜絕毒品危害之禁令，竟為販賣毒品之犯行，其行為固
    屬不當，應予非難，然本案其販賣第一級毒品之對象僅證人
    劉可盼1人，販賣之次數亦僅1次，所得金額為1000元，其販
    賣第一級毒品之犯罪情節尚非至惡，相對於長期大量販賣毒
    品之大毒梟而言，其對社會治安及國民健康之危害顯然較小
    ，是從被告犯案情節觀之，倘仍處以販賣第一級毒品之最低
    刑度無期徒刑，尚屬情輕法重，且難謂符合罪刑相當性及比
    例原則，更無從與大毒梟之惡行有所區隔，是其上開販賣第
    一級毒品之犯罪情狀相較於法定之重刑，在客觀上足以引起
    一般人之同情，情節尚堪憫恕，爰依刑法第59條之規定酌量
    減輕其刑。
四、原審以被告販賣毒品之部分，罪證明確，予以論罪科刑，固
    非無見，惟：(一)被告曾因施用毒品案件，經法院裁定送觀察
    勒戒，於97年2月27日入監執行，於97年4月16日觀察、勒戒
    完畢出所，此有臺灣高等法院被告前案紀錄表在卷可查，且
    本案發生之時間係 97年5月初，亦據被告於本院，及證人劉
    可盼於偵查中證述在卷，原審誤認被告是於97年3、4月間某
    日，販賣海洛因予劉可盼，即有未洽；(二)原判決於犯罪事實
    欄中亦漏未載明被告係基於「營利」之意圖，而販賣毒品予
    劉可盼，亦有未合。被告上訴意旨猶執前詞指摘原判決此部
    分不當，雖無理由，但原判決既有上開可議之處，自應由本
    院將原判決此部分及所定之應執行部分撤銷改判。爰審酌之
    素行，其貪圖一己之私利而販賣第一級毒品，因此戕害他人
    之身心健康，惡性非淺，且犯後猶飾詞卸責，未具悔意等一
    切情狀，量處如主文所示之刑。扣案之0000000000號行動電
    話1支（含SIM卡1張)，係被告所有，業據被告於偵查中供明
    在卷（見偵字第11724號卷第7頁），且依上開說明，該支行
    動電話係被告供本案犯罪所用之物，應依毒品危害防制條例
    第 19條第1項規定，宣告沒收。被告販賣第一級毒品海洛因
    所得之1000元，雖未扣案，仍應依毒品危害防制條例第19條
    第 1項規定，併予宣告沒收，如全部或一部不能沒收時，以
    其財產抵償之。至警員於 97年5月13日查獲被告時，雖另扣
    得被告所有之毒品海洛因 5包，而據被告於偵查中所供：伊
    並未施用海洛因，購買該等海洛因是準備要販賣給劉可盼、
    劉坤煌及綽號「阿清」所用等語（見偵字第11724號卷第7頁
    ），然此部分販入第一級毒品之犯行，未據檢察官提起公訴
    ，扣案之該 5包海洛因，尚與本案無關，應於被告所另涉之
    他案中再予宣告沒收，附此敘明。
據上論斷，應依刑事訴訟法第369條第1項前段、第364條、第299
條第1項前段，毒品危害防制條例第4條第1項、第19條第1項，刑
法第11條、第59條，判決如主文。
本案經檢察官甲○○到庭執行職務。
中    華    民    國    97    年    12    月    31    日
            刑事第十庭    審判長法  官  林  照  明
                                法  官  林  欽  章
                                法  官  蔡  名  曜
以上正本證明與原本無異。
如不服本判決應於收受送達後10日內向本院提出上訴書狀，其未
敘述上訴之理由者，並得於提起上訴後10日內向本院補提理由書
（均須按他造當事人之人數附繕本）「切勿逕送上級法院」。
                                書記官  劉  恒  宏
中    華    民    國    97    年    12    月    31    日
附錄論罪科刑法條
毒品危害防制條例第4條第1項
製造、運輸、販賣第一級毒品者，處死刑或無期徒刑；處無期徒
刑者，得併科新臺幣1000萬元以下罰金。


司法院資訊處製作；財團法人民間司法改革基金會備份。
